【裁判字號】    98,交抗,995
【裁判日期】    980331
【裁判案由】    違反道路交通管理處罰條例
【裁判全文】
臺灣高等法院交通事件裁定             98年度交抗字第995號
抗告人  即
原處分機關  臺北市交通事件裁決所
代  表  人  甲○○
異議人即受
處分人      乙○○
                    國民
                    （送達處所：臺北市○○區○○路2段386
上列抗告人因受處分人違反道路交通管理處罰條例案件，不服臺
灣臺北地方法院，中華民國 98年2月27日所為裁定（97年度交聲
字第1594號），提起抗告，本院裁定如下：
    主  文
原裁定撤銷，發回臺灣臺北地方法院。
    理  由
一原處分意旨略以：受處分人乙○○於民國 96年9月16日中午12
  點33分左右駕駛車牌 DZ-0368號自用小客車（非電子收費使用
  者），行經月眉收費站北向第 3車道應繳費之公路時行駛電子
  收費車道而未依規定繳費，經通知於96年10月25日前補繳而未
  繳納，為內政部警政署國道公路警察局（下稱國道公路警察局
  ）逕行舉發（公警局交字第 ZCP006184號），因而依違反道路
  交通管理處罰條例第27條第1項規定裁處罰鍰新臺幣（下同）6
  ,000 元等語。受處分人聲明異議意旨則以：伊於96年9月16日
  經月眉收費站通知催繳40元通行費，伊因不慎遺失補繳單，其
  後始在網路上得知遭罰鍰600元，乃於96年12月4日以信用卡繳
  納罰鍰 600元。詎又接獲臺北市交通事件裁決所通知裁處罰鍰
  6,000元，始知 600元係誤闖車道之罰鍰，6,000元係未繳納40
  元之罰鍰，此罰鍰實不符比例原則。又伊已繳納罰款 600元，
  足證伊並非故意不繳40元。且伊已於5月下旬前往ETC內湖服務
  站完納80元，何以又被裁處罰鍰6,000元云云。
二原裁定意旨略以：(一)按汽車行駛於應繳費之公路、橋樑、隧道
  或輪渡，不依規定繳費者，處汽車所有人或駕駛人 3,000元以
  上 6,000元以下罰鍰，並追繳欠費，道路交通管理處罰條例第
  27條第 1項定有明文。又違反道路交通管理處罰條例之行為，
  自行為成立之日起；行為有連續或繼續之狀態者，自行為終了
  之日起，逾 3個月不得舉發，同條例第90條前段亦定有明文，
  此處所謂「行為」應指違規行為日期而言，其立法目的即在避
  免法律關係遲不確定致生法秩序不安定之結果，並同時保障人
  民權益。(二)本件異議人所有之車牌 DZ-0368號自用小客車非電
  子收費使用者（無e通機），於96年9月16日中午12點33分左右
  行經月眉收費站北向第 3車道應繳費之公路時，行駛電子收費
  車道而未依規定繳費之違規行為，經遠通電收股份有限公司（
  下稱遠通公司）於96年10月22日交付臺北郵局以掛號郵寄繳納
  期限為96年10月26日之補繳通知，送達地址為臺北市○○區○
  ○路2段386號10樓之7，同年 10月23日由前址漢陽皇家大廈管
  理員簽收，並由異議人親自補簽回執，嗣異議人未依期限繳費
  ，國道公路警察局始於97年1月22日製單舉發，同年1月24日由
  前址漢陽皇家大廈管理員簽收等情，除為異議人不爭執外，並
  有遠通公司97年7月31日總發字第 09700716號函、中華郵政股
  份有限公司臺北郵局 97年9月18日函及檢送之回執、交通部臺
  灣區○道○○○路局月眉收費站97年7月23日高月稽字第09700
  01028 號函及檢附之送達證書、國道公路警察局舉發違反道路
  交通管理事件通知單（公警局交字第 ZCP006184號，下稱本件
  舉發通知單）等可證，堪認屬實。(三)據上，舉發機關即國道公
  路警察局對於異議人於 96年9月16日之違規行為，原應於96年
  12月16日前予以舉發，惟該局遲至 97年1月22日始製單舉發，
  顯已逾道路交通管理處罰條例第90條前段規定之時間。至本件
  舉發通知單上「違規時間」所載96年10月26日乃補繳期限，並
  非異議人違規行為之時間，附此敘明。綜上所述，本件舉發機
  關對於異議人之違規行為未於 3個月內舉發，原處分機關自不
  得再對之處罰，原處分機關仍科以裁罰，顯有違誤，爰將原處
  分撤銷，改諭知異議人不罰云云。
三抗告意旨則以：針對行經高速公路收費站未依規定繳費應如何
  處罰，交通部前於 95年9月21日以交路字第0950009048號函釋
  在案，函文說明略以：「汽車行經收費站未依指示車道過站而
  續有未依規定繳費之行為，有道路交通管理處罰條例第27條之
  適用…」，惟不依規定繳費者，是否以駛經高速公路收費站未
  「當場」收取（含電子收費自動扣款）通行費，即構成該條處
  罰要件，並以該通過收費站行為時間，為違規行為成立之日起
  算3個月舉發效期，法無明定，但就ETC車道通行費未能當場扣
  款成功時，因車道為無人收費車道，無法當場即時繳費，故有
  「欠費追補繳期」供用路人於期限內依規定繳費之補繳機制，
  故依法理，應以欠費補繳期限終止日為欠費行為之「行為終了
  之日」。本案通行費補繳通知單經遠通電收股份有限公司於96
  年10月22日交付臺北郵局以掛號郵寄繳納期限為96年10月26日
  之補繳通知，送達地址為臺北市○○路 ○段386號10樓之7，同
  年10月23日由前址漢陽皇家大廈管理員簽收並由受處分人補簽
  回執，嗣受處分人未依期限繳費，遲至 96年12月4日以信用卡
  繳納完畢 600元誤闖車道罰鍰，並未補繳收費站補繳單。原處
  分機關裁處受處分 人6,000元罰鍰，並追繳欠費，自無不合。
  又有關 ETC通行費逾期未繳，其舉發應以欠費補繳期限終止日
  之次日起，算至 3個月內，就欠費之車輛使用人或車主，經通
  知後，仍末依期限補繳者，才視為拒繳行為，並依道路交通管
  理處罰條例第 27條第1項規定移送國道公路警察局舉發，本案
  之舉發，合於立法意旨，原法院裁定撤銷原處分，並諭知受處
  分人免罰，顯有違誤，爰於法定期間內提起抗告，請撤銷原裁
  定，更為適當之裁定等語。
四本院查：
  (一)受處分人所有前揭自用小客車非電子收費使用者（無 e通機
    ），於 96年9月16日中午12點33分左右行經月眉收費站北向
    第 3車道應繳費之公路時行駛電子收費車道而未依規定繳費
    之違規行為，經遠通公司通知受處分人限期補繳，受處分人
    未依限補繳，舉發機關即國道公路警察局始製作本件舉發通
    知單舉發，嗣受處分人仍未於舉發通知單上所載之應到案日
    期前自動到案，原處分機關因而依違反道路交通管理處罰條
    例第27條第1項規定裁處罰鍰6,000元等情，為異議人所不爭
    執外，並有遠通公司 97年7月31日總發字第09700716號函、
    中華郵政股份有限公司臺北郵局 97年9月18日函及檢送之回
    執、交通部臺灣區○道○○○路局月眉收費站 97年7月23日
    高月稽字第0970001028號函及檢附之送達證書、舉發通知單
    及臺北市交通裁決所北市裁四字第22-ZCP006184號違反道路
    交通管理事件裁決書在卷可稽，此部分之事實，應堪認定。
  (二)惟按「汽車行駛於應繳費之公路、橋樑、隧道或輪渡，不依
    規定繳費者，處汽車所有人或駕駛人新台幣3,000元以上6,0
    00元以下罰鍰，並追繳欠費」、「汽車駕駛人在道路收費停
    車處所停車，未依規定繳費，主管機關應書面通知駕駛人於
    7 日內補繳，並收取必要之工本費用，逾期再不繳納，處新
    臺幣300元罰鍰」，道路交通管理處罰條例第27條第1項及第
    56條第 2項分別定有明文。而上開規定係道路交通管理處罰
    條例關於使用費用繳納之規定，且均屬公法上金錢給付義務
    之性質（規費法第8條第1項第1款），二者於第56條94年2月
    5日修正前，處罰之型態同為「不依規定繳費者」，第 56條
    第2項於修正後，其處罰型態修正為「書面通知駕駛人於7日
    內補繳…『逾期再不繳納』」，揆諸其修正理由，原提案說
    明認「停車」本身不具規範違反性，且駕駛人往往疏忽未繳
    納該費用，是停車費繳交義務之違反，僅係公法上金錢給付
    義務之給付遲延，主張該條例原第 56條第1項第11款「在道
    路收費停車處所停車不依規定繳納」之處罰予以刪除，雖嗣
    後依黨團協商結果將其改列同條第 2項仍予處罰，惟參酌修
    正後之處罰型態改為「逾期再不繳納」，可認立法者認其規
    範違反性非於「停車未繳費」之行為，而係「經通知補繳後
    逾期仍未繳納」之行為。反觀同條例第27條第1項自86年1月
    22日迄今未予修正，著眼在於我國以往使用公路、橋樑、隧
    道或渡輪之收費均採人工收費方式，故駕駛人行駛於上開地
    點不依規定繳費，乃明知未繳費而強行通過收費處所之行為
    ，難諉為疏忽所致；但邇來電子收費設備之採用，部分取代
    傳統人工收費方式，駕駛人於行駛前雖有注意票證餘額是否
    足敷繳費之義務，惟其駕駛過程中難以時刻觀察該票證餘額
    ，且通過收費處所發覺餘額不足時，亦難有立即停止駕駛並
    補足餘額之機會，此於高速行駛之公路上尤其明顯，是若駕
    駛人行駛於採用電子收費設備之上開地點不依規定繳費，是
    否仍一致認定其確有不繳費之故意及具有規範違反性，已非
    無疑。據此，本於上開條例第 27條第1項汽車行駛於應繳費
    之公路應繳納之通行費及第 56條第2項在道路收費停車處所
    停車應繳納之停車費均屬公法上金錢給付義務之特質，於該
    條例第 27條第1項在非人工收費之電子設備收費情形，未及
    比照同條例第 56條第2項修正為「通知駕駛人補繳…逾期再
    不繳納」前，仍應作相同之解釋，即認在行駛於應繳費並使
    用電子收費設備之上開處所此特殊情形下，該條例第27條第
    1 項之「不依規定繳費」應解釋為「經通知補繳後逾期仍未
    繳納」之行為。
  (三)又上開二種公法上金錢給付義務之給付遲延型態，本應適用
    規費法之相關規定予以徵收，道路交通管理處罰條例特別明
    文加以處罰，此乃立法者基於加強道路交通管理、維護交通
    秩序、確保交通安全所為之立法決定，而非謂其費用之繳納
    可排除規費法相關規定之適用；是按規費法第2條第1項規定
    ，應適用公路法關於規費徵收之規定，復按公路法第24條第
    2 項授權交通部訂立之公路通行費徵收管理辦法及交通部臺
    灣區○道○○○路局電子收費申裝及欠費追繳作業注意事項
    第17點：「除第16點外，用路人可自行於規定期限內至指定
    地點繳納通行費及『欠費自動補繳作業處理費』，因系統因
    素致無法完成扣款交易者，不另收『欠費自繳作業處理費』
    」、「逾規定期限未繳納者，由本局查明車主資料後，交營
    運單位寄發『補繳通行費及作業處理費通知單』通知補繳通
    行費及『欠費通知補繳作業處理費』，因系統因素致無法完
    成扣款交易者，不另收『欠費通知補繳作業處理費』」、「
    用路人應於通知單所列之繳費期限內完成補繳程序，逾期未
    繳納則移送相關警察單位依法處理」，本件關於汽車行駛於
    應繳納通行費之國道高速公路未依規定繳納，應由營運單位
    即遠通電收股份有限公司寄發補繳通行費通知單通知駕駛人
    補繳通行費，逾期未繳納者，再移送警察單位依道路交通管
    理處罰條例第 27條第1項規定依法舉發之。再依交通部公路
    總局所訂「電子收費申裝及欠費追繳作業注意事項」第19點
    ，有依規費法第14條但書規定：「依法令規定通知繳納者」
    訂定繳納期限，有「欠費追補繳期」供用路人於期限內依規
    定繳費之補繳機制，為「行為有連續或繼續之狀態者」之適
    用，故欠費行為有關 ETC通行費逾期未繳，其舉發應以欠費
    補繳期限終止日之次日起，算至 3個月內，就欠費之車輛使
    用人或車主，經通知後，仍未依期限補繳者，才視為拒繳行
    為，並依道路交通管理處罰條例第 27條第1項規定移送國道
    公路警察局舉發。
  (四)再者，道路交通管理處罰條例第90條創設舉發機關之舉發權
    時效之概念，且與處罰機關之裁處權時效同時併存，係為保
    障人民權益，且有督促舉發機關就交通秩序罰為迅速、及時
    之處理，不致因無時效之規定而導致人民將永久受到追訴處
    罰之不確定性。然舉發權之行使，究需以舉發權之存在為前
    提，易言之，需駕駛人有違反道路交通管理處罰條例之行為
    存在，警察機關方有舉發權應及時行使之義務發生。而道路
    交通管理處罰條例第 27條第1項之「不依規定繳費」在電子
    收費設備之情形係指「經通知補繳後逾期仍未繳納」，業經
    說明如前，是駕駛人在經通知補繳期限前，是否有「汽車行
    駛於應繳費之公路不依規定繳費」之違規事實，仍屬不確定
    狀態，警察機關尚無舉發權，是本件受處分人於補繳期限即
    96年9月26日屆滿後仍未補繳費用，其違規行為方屬成立（
    臺灣高等法院 97年10月13日97年度第5次刑事庭庭長會議紀
    錄、臺灣高等法院暨所屬法院97年法律座談會刑事類臨時提
    案第1號決議參照）。
  (五)綜上所述，本件受處分人於補繳期限屆滿後（即96年10月26
    日之後）仍未補繳費用，受處分人之「汽車行駛於應繳費之
    公路不依規定繳費」違規事實始為成立。原裁定以舉發機關
    即國道公路警察局對於異議人於 96年9月16日之違規行為，
    原應於 96年12月16日前予以舉發，惟該局遲至97年1月22日
    始製單舉發，顯已逾道路交通管理處罰條例第90條前段規定
    之時間，自有違誤。是抗告人執此指摘原裁定不當，非無理
    由，原裁定既有上述可議，且為兼顧受處分人之審級利益，
    自應由本院將原裁定撤銷，發回原審法院更為適當之裁判。
    末查，原裁定理由三記載本件舉發通知單上之「違規時間」
    所載96年10月26日乃補繳期限，惟理由一記載受處分人經通
    知於96年10月25日前補繳而未繳納，二者似有不符，本件補
    繳期限究竟為何，案經發回，亦應一併查明，附此指明。
四據上論結，應依道路交通案件處理辦法第26條，刑事訴訟法第
  413條，裁定如主文。
中    華    民    國    98    年    3     月    31    日
                  刑事第七庭  審判長法  官  陳晴教
                                    法  官  游紅桃
                                    法  官  楊智勝
以上正本證明與原本無異。
不得再抗告。
                                    書記官  林桂玉
中    華    民    國    98    年    3     月    31    日


司法院資訊處製作；財團法人民間司法改革基金會備份。
